【裁判字號】    98,台上,5133
【裁判日期】    980910
【裁判案由】    殺人
【裁判全文】
最高法院刑事判決            九十八年度台上字第五一三三號
上  訴  人  甲○○
                    （
選任辯護人  何俊墩律師
上列上訴人因殺人案件，不服台灣高等法院高雄分院中華民國九
十八年六月十日第二審更審判決（九十七年度上重更(一)字第二三
號，起訴案號：台灣高雄地方法院檢察署九十五年度偵字第二七
三七九號），提起上訴，本院判決如下：
    主  文
原判決撤銷，發回台灣高等法院高雄分院。
    理  由
本件原判決撤銷第一審關於殺人部分之判決，改判仍論處上訴人
甲○○殺人罪刑（處無期徒刑，褫奪公權終身），固非無見。
惟查：(一)、原判決以檢察官、上訴人及辯護人就本件「所引用之
各項證據均表示無意見或有證據能力，而未於言詞辯論終結前聲
明異議，本院（原審）認前開證據資料作成時之情況，並無任何
違法取證之不適當情形，以之作為證據使用係屬適當」，而謂依
刑事訴訟法第一百五十九條之五之規定，「自有證據能力而得採
為認定事實之證據」（見原判決第四頁第二十至二五行）。然卷
附之相驗屍體證明書、驗斷書，係檢察官與法醫師職務上所製作
之證明文書、紀錄文書；被害人曾翠雲分別在琉璃光精神科診所
、婦全婦產科就診之病歷，係從事醫療業務之醫師於業務上所製
作之紀錄文書；法務部法醫研究所（下稱法醫研究所）鑑定書，
係檢察官依刑事訴訟法第一百九十八條、第二百零三條規定，囑
託法醫研究所鑑定，依同法第二百零六條規定而製作。上開文書
，依刑事訴訟法第一百五十九條之四第一款、第二款規定，除顯
有不可信之情況外，及依第一百五十九條第一項規定，本即得為
證據。原判決未依上開規定說明前揭文書等究如何具有證據能力
之理由，即籠統引用刑事訴訟法第一百五十九條第一項、第一百
五十九條之五之規定，謂有證據能力，適用法則自有未當。又上
訴人在原審準備程序期日提出之「爭點爭執暨簡辯狀」，已表明
：「其他人審判外之言詞陳述，或書面陳述等，有刑事訴訟法第
一百五十九條第一項不得為證據之情形者；依同法第一百五十九
條之五規定，皆異議、不同意渠等之證據能力」（見更(一)卷第九
六頁），原判決仍謂上訴人就本件所引用之證據資料，均未於言
詞辯論終結前聲明異議，故有證據能力云云，非唯其論述與卷內
資料未合，亦同有適用法則不當之違誤。(二)、原判決就被害人屍
體經解剖後，其胃部內容物所含63.976UG/ML 之濃度，或載稱「
胃中達63.976UG/ML 之酒精」（見原判決第八頁倒數第二行），
或敘明「胃部內容物另有FLURAZEPAM濃度63.976UG/M」（見原判
決第十八頁末行），前後理由相互歧異，非無矛盾。又婦全婦產
科診所就被害人生前罹患骨盆腔發炎合併皰疹之治療情形，雖函
敘「（民國）九十五年六月二十四日據病患口述病痛較為緩解，
故要求照前處方治療，給兩日份口服藥」，惟就原審查詢被害人
就診後有無改善一節，係明確覆稱：「函詢症狀有無改善或減緩
，因病患僅連續治療兩天而已，後無追蹤醫療之記錄，故無以奉
告」（見原判決第十五頁第一至七行）。原判決遽引上開覆函，
資為被害人生前罹患骨盆腔發炎合併皰疹，經上開診所投藥治療
後，病痛已較緩解，故無輕生念頭之論據，同有證據上理由矛盾
之可議。(三)、原判決以法醫研究所九十八年二月二十五日、四月
二十九日法醫理字第○九八○○○○四四二號及第○九八○○○
一四八○號函，說明被害人服用達「六十六顆或三十三顆以上之
藥劑（FLURAZEPAM），係自願性吞食上開劑量之藥物（見原判決
第二十頁第十二行至次頁第六行），並論述被害人係「服用酒類
及毒品甲基安非他命後，精神狀況已顯低於正常情況，則在此情
形下，又混合服用鎮靜劑（FLURAZEPAM），顯難如常人控制其適
當之劑量，又無其他積極事證足認曾翠雲有自殺輕生之行為，不
能僅憑其於服用大量酒類及毒品甲基安非他命之同時，又混合服
用上開致死亡劑量之鎮靜劑（FLURAZEPAM），遽論其有自殺輕生
之行為」（見原判決第十九頁第十四至十九行）。惟依卷附琉璃
光精神科診所病歷副本所載「看診日：095/10/09 」及其「藥品
簡稱」欄所載SYNDOMAN（氟西泮）之「劑量1.00」、「日量* 日
份1.00*7 」、「總量7.0」等情以觀（見更(一)卷第一三七頁反面
），被害人死亡前三日僅由醫師余伍洋開出七顆含FLURAZEPAM之
SYNDOMAN藥物，其竟可自行吞服「六十六顆或三十三顆以上」之
上開鎮靜劑，則其餘之鎮靜劑究係何來？茍係被害人私下自行準
備，其動機及目的何在？是否和具自殺意念與否有所關連？即應
首予釐清。原審未進一步調查審認，即遽以被害人係飲酒及施用
甲基安非他命後，在精神狀況失控下自行服用上開足以致死劑量
之FLURAZEPAM，據以論斷其並無自殺之意念，自有調查未盡之違
誤。(四)、原判決以警員謝志樑在第一審雖證述上訴人之心防經其
突破後，除坦承殺害被害人外，並提及答應被害人幫其加工自殺
後，要將投保理賠之保險金其中五百萬元（新台幣，下同）給被
害人之父母，以改善渠等之經濟狀況，另外五百萬元要給被害人
之乾女兒（即上訴人之女兒）等語，因「依證人鄭秀美所證，被
害人所以指定被告（上訴人，下同）之女兒為保險受益人，係因
其與父母關係不好，則被害人豈有再要求被告幫助其加工自殺，
再將領得之保險金交給其父母之理？」，而謂「被告所辯：伊為
完成被害人領得保險金後交給其父母之遺願而幫助被害人自殺云
云，顯與常理有違，無足憑信」（見原判決第二三頁末八行至次
頁第十七行）。惟被害人之母曾蔡素珠在第一審經訊以：「你女
兒在世前保險新光人壽的事情你是否清楚？」時，證稱：「我女
兒告訴我他有保一條五百萬元受益人是我領的，我女兒說人麼什
麼時候要死也不知道，我說妳不要亂保」（見一審卷第一三四頁
）。原判決就被害人身故後，其保險理賠處理方式之論述，與曾
蔡素珠之證言未盡相符，非無矛盾。又曾蔡素珠前揭供證，何以
不能據為上訴人所辯伊係加工自殺之有利論斷？原判決悉未說明
論列，理由亦嫌欠備。上訴意旨指摘原判決不當，非無理由。因
原判決上述之違背法令，影響於事實之確定，本院無可據以自為
判決，應將原判決撤銷，發回原審法院更為審判。
據上論結，應依刑事訴訟法第三百九十七條、第四百零一條，判
決如主文。
中    華    民    國  九十八  年    九    月    十    日
                      最高法院刑事第六庭
                          審判長法官  謝  俊  雄
                                法官  陳  世  雄
                                法官  魏  新  和
                                法官  吳  信  銘
                                法官  徐  文  亮
      本件正本證明與原本無異
                                      書  記  官
中    華    民    國  九十八  年    九    月   十六   日
                                                      Ｑ


司法院資訊處製作；財團法人民間司法改革基金會備份。
